最高法院刑事判決　　　　　　　　　　　　　　　八十七年度台上字第四四九六號
　　上　 訴　 人　台灣高等法院台南分院檢察署檢察官
　　上訴人即被告　甲○○
右上訴人等因被告貪污案件，不服台灣高等法院台南分院中華民國八十七年五月二十
七日第二審判決（八十七年度上訴字第五三二號，起訴案號：台灣嘉義地方法院檢察
署八十五年度偵字第五○九六號、八十六年度偵字第四四六三號），提起上訴，本院
判決如左：
    主  文
原判決撤銷，發回台灣高等法院台南分院。
    理  由
本件原判決維持第一審論處上訴人即被告甲○○連續依據法令從事公務之人員，對於
主管之事務，間接圖利罪刑，並宣告緩刑，駁回檢察官在第二審之上訴，固非無見。
惟查：(一)修正前貪污治罪條例第九條第一項所定應予追繳沒收或發還被害人之財物，
以所得者為限，其無所得或已發還者，自無從為追繳或發還之諭知。原判決既認被告
間接圖利宏興通運股份有限公司（下稱宏興公司）及興農股份有限公司大林營業所劉
榮祥，則其本人並無所得，乃第一審法院諭知所得財物新台幣五千六百五十五元應予
追繳沒收，如全部或一部無法追繳時以其財產抵償之，原審未予糾正，仍予維持，自
有未合。(二)刑法第二百十條之偽造私文書罪，以無製作權人而造他人名義製作該文
書為構成要件，如行為人對於此種文書本有製作權，縱令其製作之內容虛偽，且涉及
他人之權利，除合於同法第二百十五條之規定，應依該條處罰外，尚難論以首開法條
之罪。原判決於事實欄內記載：「被告係中國石油股份有限公司嘉義營運處大林中正
加油站加油員，為依據法令從事公務之人員，負責加油、開立統一發票、結帳等業務
」，足見開立統一發票係屬其業務上作成之文書。乃原判決認被告開立不實統一發票
之行為，係犯刑法第二百十條之偽造私文書罪，難謂適法。(三)證人即宏興公司總經理
王南富迭次證述：「本公司之加油統一發票均是由公司所屬司機持向公司會計單位申
領加油費，上述七張發票亦是如此」「本公司司機約有二十餘位，前述七張統一發票
係由那些司機向本公司申領加油費我並不清楚」「本公司司機開車路線是全省性，均
有可能至該加油站加油，但其中謝顯彰專門負責嘉義地區，最有可能經常在該加油站
加油」「（統一發票）是司機拿來公司申報油錢，我們再拿去扣繳營利事業所得稅」
（見八十六年度偵字第四四六三號卷第二十二、五十三頁背面），其於財政部高雄市
國稅局前鎮稽徵所訪談時亦稱：「由司機自行加油，再拿發票回公司，按油量申報表
申報油款，公司確實有支出（該項油款），況且又是國營的中油加油站發票，應當沒
問題才對，而本公司的車是跑全省，全年無休，二十四小時作業，任何時間地點均有
加油，我們亦無能力去辨識發票是否有問題」，有該所談話紀錄可憑（附同上卷第六
十一頁）。苟證人王南富所陳無訛，被告所辯伊無幫助宏興公司逃漏稅捐之故意，非
無審酌之餘地。實情如何﹖原審未詳細調查，遽論被告另犯稅捐稽徵法第四十三條第
一項之幫助逃漏稅捐罪，即有可議。以上或為上訴意旨所指摘，或為本院得依職權調
查之事項，應認原判決有發回更審之原因。至原判決不另諭知無罪部分，基於審判不
可分原則，應併予發回，附此明。
據上論結，應依刑事訴訟法第三百九十七條、第四百零一條，判決如主文。
中      華      民      國    八十七    年     十二     月    三十一    日
                              最高法院刑事第四庭
                                  審判長法官  陳  錫  奎
                                        法官  王  德  雲
                                        法官  洪  清  江
                                        法官  吳  昆  仁
                                        法官  李  伯  道
      右正本證明與原本無異
                                              書  記  官
中      華      民      國    八十八    年      一      月      六      日
